臺灣高等法院臺南分院刑事判決
111年度金上訴字第764號
上  訴  人  臺灣臺南地方檢察署檢察官
上  訴  人  
即  被  告  蔡承融

上列上訴人因被告洗錢防制法等案件，不服臺灣臺南地方法院11
1年度金訴字第51號中華民國111年5月18日第一審判決（起訴案
號：臺灣臺南地方檢察署110年度偵字第21348號、111年度偵字
第538號；移送併辦案號：同署111年度偵字第6503號），提起上
訴及檢察官移送併辦（臺灣臺南地方檢察署111年度偵字第17521
號），本院判決如下：
    主  文
原判決撤銷。
蔡承融幫助犯洗錢防制法第14條第1項之洗錢罪，處有期徒刑陸
月，併科罰金新臺幣伍萬元，罰金如易服勞役，以新臺幣壹仟元
折算壹日。
    事  實
一、蔡承融明知國內社會層出不窮之詐騙集團或不法份子為掩飾
    其不法行徑，避免執法人員之追究及處罰，經常利用他人之
    帳戶掩人耳目，在客觀上雖已預見一般取得他人帳戶使用之
    行徑，常與用於財產犯罪有密切關連，極有可能遭詐欺正犯
    利用作為人頭帳戶，便利詐欺正犯用以向他人詐騙款項，因
    而幫助詐欺正犯從事財產犯罪，且受詐騙人匯入款項遭提領
    後，即產生遮斷資金流動軌跡而逃避國家追訴、處罰之洗錢
    效果，竟仍基於幫助犯詐欺及一般洗錢之不確定故意，依某
    真實姓名年籍均不詳之成年詐騙集團成員之指示，於民國11
    0年6月29日申辦由其擔任負責人之春承科技有限公司所有聯
    邦商業銀行嘉義分行帳戶（帳戶資料詳卷，下稱系爭帳戶）
    後，即於嘉義市○區○○路000號附近路旁，將系爭帳戶之存摺
    、提款卡及密碼等物提供給某不詳姓名之詐欺人士收受使用
    ，而以此方式幫助他人詐欺取財及洗錢。嗣該不詳姓名之成
    年人取得系爭帳戶之金融卡及密碼後，即意圖為自己不法所
    有之各別詐欺取財及洗錢犯意聯絡，分別為如附表編號1-10
    所示之詐騙方式詐騙告訴人，致其等均陷於錯誤，並於如附
    表編號1至10所示之匯款時間，將如附表編號1至10所示金額
    匯入系爭帳戶，而附表所示之被害款項，旋遭分別提領得手
    而掩飾、隱匿該特定犯罪所得之去向及所在。
二、案經蔡青秀、詹芯甯、梅海寧、黃春敏、簡秀靜、彭雅萍、
    陳俊榮、羅瑞蘋告訴暨嘉義市政府警察局第一分局移送臺灣
    臺南地方檢察署檢察官偵查後起訴；王存檉（原名王興鈺）
    告訴暨嘉義市政府警察局移送檢察官偵查起訴及檢察官移送
    併辦。
    理  由
一、訊據被告蔡承融對於上開犯罪事實已據其於本院審理時坦承
    不諱（本院卷第196頁、第260-261頁），核與證人即被害人
    蔡青秀、詹芯甯、梅海寧、黃春敏、簡秀靜、彭雅萍、陳俊
    榮、羅瑞蘋、王存檉（原名王興鈺）、陳建宏等人於警詢證
    述情節大致相符，並有經濟部中部辦公室110年08月30日經
    中三字第11034523040號書函暨附春承科技有限公司設立登
    記表、系爭帳戶之開戶資料及交易明細表、匯入明細（警一
    卷第27-39頁、警二卷第38-50頁）、蔡青秀之自動櫃員機交
    易明細表、郵局存摺封面及內頁、約定轉帳申請書（警一卷
    第40-48頁）、梅海寧之LINE對話紀錄、郵局匯款單據（警
    一卷第49頁、第94-96頁）、黃春敏之LINE對話紀錄、自動
    櫃員機交易明細表、匯款單據、第一銀行存摺封面及內頁（
    警一卷第59-66頁、98-111頁）、簡秀靜之LINE對話紀錄、
    匯款申請書（警一卷第67頁、第114頁）、詹芯甯之LINE對
    話紀錄、匯款單據（警一卷第91-93頁）、羅瑞蘋之LINE對
    話紀錄、匯款委託書（警二卷第52頁、第86-105頁）、彭雅
    萍報案資料、匯款2筆款項至系爭帳戶的明細（警二卷第42
    、46、68頁）、陳俊榮之LINE對話紀錄、交易明細（警二卷
    第74-85頁）、王存檉之元大銀行國內匯款申請書（併辦警
    一卷第24頁）、陳建宏報案紀錄、匯款明細在卷可稽（併案
    警二卷第433頁、第476頁），足認被告自白將系爭存摺、金
    融卡及密碼交給詐騙人士使用致上開被害人受騙受損之情，
    應與事實相符而可採信。
二、金融機構帳戶事關存戶個人財產權益之保障，屬個人理財工
    具，若與存戶存摺、金融卡及密碼結合，其專屬性及私密性
    更高，除非本人或與本人具有密切親誼關係者，難認有何正
    當理由可自由流通使用他人之存摺、金融卡，是稍具通常社
    會歷練之一般人自應妥為保管該等物品，縱有特殊情況，致
    須將該等物品交付與己不具密切親誼之人時，亦必深入瞭解
    其用途及該人之信用，以防遭他人不當或違法使用。再者，
    存摺、金融卡及密碼等有關個人財產及身分之物品，如落於
    不明人士手中，易遭利用作為財產犯罪之人頭帳戶，供為詐
    欺人士收取款項之用，而現時社會上利用中獎誘惑、網路購
    物或拍賣、佯稱個資、信用遭人盜用、佯稱代為投資買賣股
    票等各式手段，以遂行詐欺取財目的之事，時有所聞，詐欺
    不法份子為掩飾其不法行徑，避免查緝，經常利用他人金融
    機構帳戶以獲取犯罪所得之案件，亦層出不窮，此等訊息屢
    經報章雜誌、新聞媒體及政府宣導再三披露，故避免金融機
    構帳戶為不明人士利用，已為一般生活認知所應有之通常認
    識至明。查被告於本件犯行時之年齡為26歲，其自述學歷為
    高職畢業，曾於20歲時即向民間公司借款之情（見本院卷第
    192頁），可見其係具有一定之智識程度及社會經驗之人，
    應可預見將金融機構帳戶交付不明之他人使用，易遭詐欺不
    法份子作為詐取財物之犯罪工具，詎被告竟於路邊將系爭金
    融卡及密碼交付給年籍姓名不詳之人使用，是其就提供該帳
    戶後，嗣經用以詐欺取財及洗錢之事實，當屬容認發生而不
    違背其本意，應可認定。
三、刑法上所稱之幫助犯，係指以幫助之意思，對於正犯資以助
    力，而未參與實施犯罪之行為者而言。又行為人對於構成犯
    罪之事實，明知並有意使其發生者，為直接故意（確定故意
    ），行為人對於構成犯罪之事實，預見其發生而其發生並不
    違背其本意者，為間接故意（不確定故意），二者雖均為犯
    罪之責任條件，但其態樣並不相同，故刑法第13條第1 項、
    第2項分別予以規定，以示區別。凡認識犯罪事實，並希望
    其發生者為直接故意；僅有認識，無此希望，但其發生亦不
    違背其本意者，為間接故意（參見最高法院49年台上字第77
    號判決、88年度台上字第4021號判決意旨）。本件雖無證據
    足認被告有以自己參與犯罪之意思，參與詐欺如附表所示被
    害人及洗錢之犯罪構成要件行為或構成要件以外之行為，而
    不得遽論以詐欺取財及一般洗錢罪之共同正犯，或認其有幫
    助之直接故意。惟其對於所交付系爭帳戶之金融卡及密碼等
    物，可能遭用為詐騙收取款項之工具等情，既有預見，詎仍
    提供該帳戶供他人使用，其雖未參與實施犯罪之行為，然對
    其所為可能對正犯構成犯罪資以助力之事實，顯已預見其發
    生而其發生並不違背其本意，即基於幫助詐欺取財及幫助洗
    錢之不確定犯意而提供金融機構帳戶，幫助詐欺集團成員遂
    行詐騙如附表所示被害人匯款及取款，應可認為其行為係屬
    詐欺取財、一般洗錢罪構成要件以外之幫助行為。
四、綜上所述，被告將系爭帳戶資料交給詐欺不法份子作為詐欺
    及洗錢使用，係屬基於有所預見並提供助力之不確定故意為
    之甚明。本案事證明確，被告幫助詐欺取財及幫助一般洗錢
    犯行堪以認定，應依法論科。
五、論罪：
  ㈠刑法上之幫助犯，係以幫助之意思，對於正犯資以助力，而
    未參與實施犯罪之行為者而言，如未參與實施犯罪構成要件
    之行為，而係出於幫助之意思提供助力，即屬幫助犯，而非
    共同正犯。被告僅提供系爭帳戶給詐欺不法份子使用，提供
    犯罪不法份子嗣後進行詐欺取財、一般洗錢行為的助力，並
    未參加各該犯罪的構成要件行為，亦無證據證明被告與該犯
    罪不法份子共謀犯罪，被告的行為僅可認為從事犯罪的幫助
    犯。
　㈡洗錢防制法所稱之「洗錢」行為，依第2條之規定係指：①意
    圖掩飾或隱匿特定犯罪所得來源，或使他人逃避刑事追訴，
    而移轉或變更特定犯罪所得。②掩飾或隱匿特定犯罪所得之
    本質、來源、去向、所在、所有權、處分權或其他權益者。
    ③收受、持有或使用他人之特定犯罪所得。同法第14條第1項
    設處罰規定：「有第2條各款所列洗錢行為者，處7年以下有
    期徒刑，併科新臺幣500萬元以下罰金」，俾防範犯罪行為
    人藉製造資金流動軌跡斷點之手段，截斷不法利得與犯罪間
    之聯結。誠如上述，金融帳戶乃個人理財工具，依我國現狀
    ，申設金融帳戶並無任何特殊限制，且可於不同之金融機構
    申請多數帳戶使用，被告見他人不以自己名義申請帳戶，反
    而收購或借用自己之金融帳戶以供使用，並要求提供提款卡
    及告知密碼，被告主觀上應已認識該帳戶可能作為對方收受
    、提領特定犯罪所得使用，對方提領後會產生遮斷金流以逃
    避國家追訴、處罰之效果，被告仍基於幫助之犯意，而提供
    該帳戶之提款卡及密碼，以利洗錢實行，仍可成立一般洗錢
    罪之幫助犯。
　㈢核被告所為，係犯刑法第339 條第1 項詐欺取財罪、洗錢防
    制法第14條第1項之幫助犯，被告以提供1個金融帳戶的行為
    ，同時幫助犯罪人士向附表10位被害人進行詐欺取財及洗錢
    行為，係以一行為同時觸犯10個相同罪名之想像競合犯，依
    刑法第55條前段規定，應分別僅論以1個幫助詐欺取財罪及
    幫助一般洗錢罪。被告以一個行為，同時幫助犯罪人士從事
    詐欺取財、一般洗錢犯行，為想像競合犯，應從一重論以幫
    助一般洗錢罪。又檢察官移送併辦部分（即附表編號9、10
    部分）與起訴事實具有想像競合犯之裁判上一罪關係，為起
    訴效力所及，本院應併予審理。
　㈣被告以幫助之意思，參與詐欺取財罪、一般洗錢構成要件以
    外之行為，為幫助犯，爰依刑法第30條第2 項規定，按正犯
    之刑減輕之；又其於本院審理中坦承犯罪，應依洗錢防制法
    第16條第2項規定減輕其刑，並遞減之。
六、撤銷原審判決的理由：
　㈠原審審理後，認為被告上開犯行事證明確，予以論罪科刑，
    固非無見。然查：⑴原審未及就檢察官移送併辦部分即附表
    編號10部分審判，尚有未合。⑵被告於本院審理時已坦承犯
    罪，原審未及審酌此一有利於被告之量刑因子，亦未及適用
    洗錢防制法第16條第2項之規定給予減刑，自有未洽。檢察
    官雖以原審量刑過輕為由提起上訴，惟被告係居於幫助犯之
    角色，情節較正犯為輕，且原審已綜合各情而為量刑，並無
    違反比例原則或罪刑相當原則，與司法實務上之量刑標準大
    致相當，難認有過輕之處，檢察官的上訴並無理由，然被告
    以其於本院審理時已坦承犯行，符合自白減刑之要件，則為
    有理由，且原審復有上開⑴之瑕疵，則原審判決即屬不能維
    持，應由本院予以撤銷改判。
  ㈡茲審酌被告任意提供帳戶之提款卡、密碼幫助他人詐欺取財
    、洗錢，助長他人犯罪，且使犯罪所得不法利益之流動過程
    趨於複雜化，掩飾帳戶之實際使用者，增加政府查緝困難，
    造成附表所示被害人之財產損失，乃有不該，並審酌如附表
    所示告訴人受害之實際情形，自承高職畢業之教育程度，未
    婚，與母親同住，在工地工作，日收新臺幣0000-0000元之
    生活、經濟狀況及其於原審否認犯罪，然於本院審理時業已
    坦承全部犯罪，態度尚可及其雖與告訴人陳俊榮成立調解，
    惟迄未履行調解條件等一切情狀，量處如主文第2項所示之
    刑，並就罰金刑部分諭知易服勞役之折算標準，又本案並無
    證據足以認定被告有何獲取不法利得，故不必為犯罪所得沒
    收或追徵之諭知，併此敘明。
據上論結，應依刑事訴訟法第369條第1項前段、第364條、第299
條第1項前段，判決如主文。
本案經檢察官蔡宗聖提起公訴，檢察官蔡宗聖、周盟翔移送併辦
，檢察官黃朝貴到庭執行職務。
中　　華　　民　　國　　111 　年　　9 　　月　　15　　日
                  刑事第六庭    審判長法  官　吳勇輝
                                      法  官　包梅真
                                      法　官　黃國永
以上正本證明與原本無異。
如不服本判決應於收受送達後20日內向本院提出上訴書狀，其未
敘述上訴理由者，並得於提起上訴後20日內向本院補提理由書（
均須按他造當事人之人數附繕本）「切勿逕送上級法院」。
                                      書記官　葉宥鈞
中　　華　　民　　國　　111 　年　　9 　　月　　15　　日
附錄本案論罪科刑法條：
中華民國刑法第339條
意圖為自己或第三人不法之所有，以詐術使人將本人或第三人之
物交付者，處5年以下有期徒刑、拘役或科或併科50萬元以下罰
金。
以前項方法得財產上不法之利益或使第三人得之者，亦同。
前二項之未遂犯罰之。
洗錢防制法第14條
有第二條各款所列洗錢行為者，處7年以下有期徒刑，併科新臺
幣5百萬元以下罰金。
前項之未遂犯罰之。
前二項情形，不得科以超過其特定犯罪所定最重本刑之刑。

附表：
編號 告訴人         詐騙方式 匯款時間 金額 （新臺幣） 1 蔡青秀 詐騙集團成員於110年7月7日以通訊軟體LINE聯繫蔡青秀，並佯稱：至高投國際股票網站投資，保證獲利，穩賺不賠云云，致蔡青秀陷於錯誤而匯款。 110年7月7日15時32分 10萬元    110年7月13日10時34分 90萬元 2 詹芯甯 詐騙集團成員於110年6月間，以通訊軟體LINE聯繫詹芯甯聯繫，並佯稱：至高投國際股票網站投資，保證獲利，穩賺不賠云云，致詹芯甯陷於錯誤而匯款。 110年7月6日11時28分 20萬元 3 梅海寧 詐騙集團成員於110年6月23日，以通訊軟體LINE聯繫梅海寧，並佯稱：至高投國際股票網站投資，保證獲利，穩賺不賠云云，致梅海寧陷於錯誤而匯款。 110年7月5日14時58分 20萬元 4 黃春敏 詐騙集團成員於110年7月1日，以通訊軟體LINE聯繫黃春敏，並佯稱：至高投國際股票網站投資，保證獲利，穩賺不賠云云，致黃春敏陷於錯誤而匯款。 110年7月6日17時32分 3萬元    110年7月7日11時43分 9萬元 5 簡秀靜 詐騙集團成員於110年5月24日，以通訊軟體LINE聯繫簡秀靜，並佯稱：至高投國際股票網站投資，保證獲利，穩賺不賠云云，致簡秀靜陷於錯誤而匯款。 110年7月6日14時46分 20萬元    110年7月14日12時08分 90萬元 6 彭雅萍 詐騙集團成員於110年6月21日，以通訊軟體LINE聯繫彭雅萍，並佯稱：至高投國際股票網站投資，保證獲利，穩賺不賠云云，致彭雅萍陷於錯誤而匯款。 110年7月7日10時33分 1000元    110年7月8日9時33分 3萬元    110年7月8日9時55分 2萬元 7 陳俊榮 詐騙集團成員於110年6月22日，以通訊軟體LINE聯繫陳俊榮，並佯稱：至高投國際股票網站投資，保證獲利，穩賺不賠云云，致陳俊榮陷於錯誤而匯款。 110年7月7日22時23分 5萬元 8 羅瑞蘋 詐騙集團成員於110年6月15日，以通訊軟體LINE聯繫羅瑞蘋，並佯稱：至高投國際股票網站投資，保證獲利，穩賺不賠云云，致羅瑞蘋陷於錯誤而匯款。 110年7月15日9時55分 20萬元 9 王存檉（原審併案-南檢111年度偵字第6503號移送併辦部分） 詐騙集團成員自110年6月26日起，以通訊軟體LINE聯繫王存檉，並佯稱：有專業老師操盤、可透過購買飆股獲利云云，致王存檉陷於錯誤而匯款。 110年7月5日11時38分 50萬元 10 陳建宏（本院併案-南檢111年度偵字第17521號移送併辦部分） 詐騙集團成員於110年6月22日，以通訊軟體LINE聯繫陳建宏，並佯稱：至高投國際股票網站投資，保證獲利，穩賺不賠云云，致陳建宏陷於錯誤而匯款。 110年7月6日8時57分 5萬元    110年7月6日10時21分 5萬元